【裁判字號】    99,家抗,5
【裁判日期】    991022
【裁判案由】    離婚
【裁判全文】
臺灣高等法院花蓮分院民事裁定           99年度家抗字第5號
抗  告  人  乙○○
相  對  人  甲○○
上列抗告人因與相對人間離婚事件，不服臺灣花蓮地方法院中華
民國99年8月31日99年度婚字第130號所為裁定，提起抗告，本院
裁定如下：
    主  文
抗告駁回。
抗告訴訟費用由抗告人負擔。
    理  由
一、按離婚之訴，專屬夫妻之住所地或夫、妻死亡時住所地之法
    院管轄；但訴之原因事實發生於夫或妻之居所地者，得由各
    該居所地之法院管轄，民事訴訟法第568條第1項定有明文。
    又按民事訴訟法第568條第1項前段規定，婚姻無效或撤銷婚
    姻，與確認婚姻成立或不成立及離婚或夫妻同居之訴，專屬
    夫妻之住所地或夫、妻死亡時住所地之法院管轄。該條項所
    稱之「專屬夫妻之住所地」，係指如夫妻有共同之住所地，
    則民事訴訟法第568條第1項前段「專屬夫妻之住所地」，即
    指該夫妻之共同住所地；如夫妻無共同住所地，則夫或妻之
    住所地，均屬該條所指之住所地（臺灣高等法院暨所屬法院
    97 年法律座談會民事類提案第38號審查意見及研討結果參
    照）。復依一定之事實，足認以久住之意思，住於一定之區
    域者，即為設定其住所於該地，為民法第20條所明文。是我
    國民法關於住所之設定，兼採主觀主義及客觀主義之精神，
    必須主觀上有久住一定區域之意思，客觀上有住於一定區域
    之事實，該一定之區域始為住所，故住所並不以登記為要件
    。又戶籍法為戶籍登記之行政管理規定，戶籍地址乃係依戶
    籍法所為登記之事項，戶籍地址並非為認定住所之唯一標準
    。當事人有無久住之意思，應依客觀之事實探求並認定之，
    並不以有長期居住之事實為必要（最高法院93年台抗字第39
    3號及臺灣高等法院85年抗字第3240號裁定意旨參照）。
二、本件抗告意旨略以：民事訴訟法第568條第1項前段所謂「夫
    妻之住所地」，應解為「夫、妻之住所地」或「夫或妻之住
    所地」，亦即兼含「夫之住所地」及「妻之住所地」，另依
    民事訴訟法第568條第1項但書之規定觀之，該條並非將婚姻
    事件限縮於固定管轄法院之專屬管轄，反而是於不排斥普通
    管轄法院之情形外，另規定得擴張由訴之原因事實發生地之
    特別管轄法院管轄，再婚姻事件法院職權介入色彩日益濃厚
    ，不受辯論主義或處分權主義限制，婚姻事件專屬管轄之解
    釋，亦因順應時代潮流從寬認定，抗告人向抗告人住所地即
    臺灣花蓮地方法院提起本件離婚訴訟，亦屬民事訴訟法第56
    8條第1項之規定範疇，應有管轄權。上揭論點，依臺灣高等
    法院88年法律座談會之審查意見及討論結果均採乙說即「夫
    」或「妻」住所地說，亦為相同見解，原審裁定與法有違，
    為此提起抗告，請求撤銷原裁定云云。
三、經查，本件抗告人與相對人於民國71年11月27日結婚，婚後
    同住於桃園縣八德市○○路346號，並育有邱繼平與邱繼民
    （現均已滿20歲）二子，嗣因抗告人工作及與相對人屢生口
    角之故，即分別遷往中壢及楊梅居住，直至81年間復因工作
    關係又遷往花蓮居住，且於90年5月25日將戶籍遷至花蓮市
    ○○路51-5號，經多次搬遷後設籍於目前住居之花蓮縣壽豐
    鄉○○路○段2巷201弄12號處所，而抗告人與相對人之二子
    目前仍居住於上開桃園縣八德市○○路346號處所，相對人
    之戶籍則未遷離，但已於92年、93年間搬離原住所建國路34
    6號等情，業據抗告人及兩造之子於原審分別陳明及供證在
    卷（詳原審卷第30頁、第39頁、第40頁），並有兩造戶籍謄
    本在卷可稽（原審卷第13頁、14頁、第31頁至第35頁）。足
    見抗告人係因工作關係始自81年間由原住所即桃園縣八德市
    ○○路346號遷往花蓮居住，則依此客觀事證已難認抗告人
    有久住於花蓮之意，且抗告人雖在花蓮工作，但均會固定回
    桃園探望兩造之子，亦經兩造之子邱繼平於原審證述無訛（
    原審卷第41頁），益證抗告人並無廢止原與其子共同居住之
    桃園縣八德市○○路346號住所之意。縱抗告人將其戶籍地
    址登記於花蓮地域，然戶籍登記之處所僅具推定住所之效力
    ，苟依客觀事證尚不足認當事人已久住於該戶籍登記處所之
    意思，自不得僅憑戶籍登記之資料，一律解為其住所，是抗
    告人之住所仍應以上開桃園縣八德市○○路346號認定為其
    住所。至相對人固於92、93年間自桃園縣八德市○○路346
    號搬至桃園縣八德市○○路727號處所，亦欠缺客觀事證以
    證明相對人即有變更久住於該新處所之意思，則相對人之住
    所亦應以桃園縣八德市○○路346號認定之，是本件抗告人
    與相對人仍應有共同住所，依民事訴訟法第568條第1項前段
    規定，自應專屬於其共同住所地之臺灣桃園地方法院管轄。
    又本件抗告人主張兩造婚後口角、爭吵不斷致長期分居，有
    難以維持婚姻存續之重大事由而訴請離婚，依抗告人於原審
    言詞辯論期日中所陳，該長期分居肇因之事實於桃園縣八德
    市住處之共同生活期間開始發生，復因同一原因事實抗告人
    搬至中壢並與相對人開始分居後，又搬至楊梅居住，直至抗
    告人遷居花蓮，相對人亦無與抗告人在花蓮共同生活過等情
    （詳見原審卷第39頁），足見本件離婚訴訟之原因事實發生
    地自始至終皆發生於桃園縣，則依民事訴訟法第568條第1項
    但書規定，亦應由臺灣桃園地方法院管轄。
四、綜上所述，抗告人向臺灣花蓮地方法院提起離婚訴訟，經臺
    灣花蓮地方法院認定並無管轄權，因而裁定移送臺灣桃園地
    方法院管轄，依上揭說明，於法並無不合，抗告人之抗告，
    非有理由，應予駁回。
五、據上論結，本件抗告為無理由，依民事訴訟法第495條之1第
    1項、第449條第1項、第95條、第78條，裁定如主文。
中    華    民    國    99    年    10    月    22    日
                  家事法庭審判長法  官  謝志揚
                                法  官  李水源
                                法  官  許仕楓
以上正本係照原本作成。
本裁定除以適用法規顯有錯誤為理由外，不得再抗告。如提起再
抗告，應於收受送達後10日內委任律師為訴訟代理人向本院提出
再抗告狀（均須按他造當事人之人數附繕本）。並繳納再抗告費
新台幣１千元。
中    華    民    國    99    年    10    月    22    日
                                書記官  李德霞

司法院資訊處製作；財團法人民間司法改革基金會備份。
